臺灣基隆地方法院基隆簡易庭民事判決
原　　　告　乙○○
訴訟代理人　張漢榮律師
　　　　　　侯傑中律師
被　　　告　行政院衛生署基隆醫院
法定代理人　甲○○
訴訟代理人　許世正律師
上列當事人間損害賠償事件，於中華民國96年11月28日言詞辯論
終結，本院判決如下：
    主      文
原告之訴及假執行之聲請均駁回。
訴訟費用新臺幣伍仟肆佰元由原告負擔。
    事實及理由
一、本件原告主張：
(一)緣原告患有膀胱癌，自民國92年起即在被告醫院接受治療，
    並於被告醫院接受手術及化學治療，在原告接受手術化學治
    療期間，原告曾向主治醫生洪敦智反應因為接受化療而右眼
    視力逐漸模糊，但主治醫生洪敦智表示沒有關係再作觀察即
    可。直至化學治療結束後，原告再至被告醫院眼科就醫，適
    時原告之右眼已經失明。
(二)按「債務人之代理人或使用人，關於債之履行有故意或過失
    時，債務人應與自己之故意或過失負同一責任」、「因可歸
    責於債務人之事由，致為不完全給付者，債權人得依關於給
    付遲延或給付不能之規定行使其權利」、「債務人因債務不
    履行，致債權人之人格權受侵害者，準用第192條至第195條
    及第197條之規定，負損害賠償責任」、「受任人因處理委
    任事務有過失，或因逾越權限之行為所生之損害，對於委任
    人應負賠償之責」民法第224條前段、第277條、第277條之1
    、第544條訂有明文。醫師或醫院所提供特殊之醫療技能、
    知識、技術與病患訂立契約，係屬醫療契約，我國學說與實
    務見解認為係屬委任契約或近似於委任之非典型契約，故民
    法債篇關於委任契約一節之規定，在醫療行為不相牴觸之情
    形下，應當有所適用。又當病患前往醫療院就診，若該醫療
    院所並非醫師個人所開立，則醫療契約當事人應為病患與醫
    療機構，而醫師為其輔助履行人。查原告因膀胱癌在被告醫
    院就醫，期間均依醫師指示進行化學治療，但因洪敦智醫師
    疑似使用藥物不當，致使原告右眼失明，洪敦智醫師顯有過
    失，而洪敦智醫師為被告醫院之履行輔助人，依民法第22 4
    條前段之規定，債務人之代理人或使用人，關於債之履行有
    故意或過失時，債務人應與自己之故意或過失，負同一責任
    ，則依上開說明，被告醫院應負債務不履行之責任。
(三)另按「醫師診治病人時，應向病人或其家屬告知其病情、治
    療方法、處置、用藥、預後之情形及可能之不良影響」，醫
    師法第12條之1定有明文。又按「因故意或過失，不法侵害
    他人之權利者，負損害賠償責任」、「違反保護他人之法律
    ，致生損害於他人者，負賠償責任」、「受僱人因執行職務
    ，不法侵害他人之權利者，由僱用人與行為人連帶負損害賠
    償責任」、「不法侵害他人之身體、健康、名譽、自由、信
    用、隱私、貞操，或不法侵害其他人格法益而情節重大者，
    被害人雖非財產上之損害，亦得請求賠償相當之金額」，民
    法第184條第1項前段、第184條第2項前段、第188條第1項、
    第195條第1項前段定有明文。今被告醫院所雇用之洪敦智醫
    師因藥物使用不當，導致原告右眼失明。退步言之，即便洪
    敦智醫師並無使用化學藥物治療不當之情形，洪敦智醫師亦
    應依上開醫師法第12條之1之規定，將化學治療可能導致右
    眼失明之不良反應告知原告，而醫師法第12條之1之規定，
    亦係民法第184條第2項前段所稱之「違反保護他人之法律」
    ，而醫師對於原告向伊反應接受化療後開始出現右眼視力逐
    漸模糊之情形下，亦未積極採取防治原告右眼視力繼續惡化
    之措施，最後導致原告右眼失明，其間有相當因果關係，以
    如前述。被告醫院身為僱用人，自當與受僱之醫師負連帶損
    害賠償責任。
(四)原告原為台北縣汐止市清潔隊隊員，雖然薪資不高，但足以
    使原告溫飽三餐，但原告接受化療後逐漸失明，終至無法繼
    續在汐止市清潔隊工作。而原告無妻無子，此後終身生活將
    面臨匱乏，而原告右眼失明更讓原告無法利用雙眼觀看生活
    四周，行動亦因此相當不便，所受之損害及影響乃終其一生
    ，但非筆墨得以形容，爰依民法第195條第1項之規定請求被
    告醫院給付非財產之損害50萬元整。
(五)並聲明：被告應給付原告50萬元，及自起訴狀繕本送達翌日
    起至清償日止，按年息5％計算之利息；並願供擔保聲請宣
    告假執行。
二、被告求為判決：原告之訴駁回，如受不利益判決，願供擔保
    請准宣告免為假執行，其答辯意旨略以：
(一)原告於88年間因血尿經被告醫院診斷結果為膀胱癌，並接受
    被告醫院經尿道內視鏡膀胱腫瘤切除手術，出院後於88年7
    月19日返診1次，並接受膀胱化學藥物灌注，即失去聯絡，
    嗣原告於92年12月29日再次因血尿至本院泌尿科洪敦智主任
    門診，經超音波及尿路攝影檢查，發現膀胱右壁有巨大腫瘤
    ，但確認未局部侵犯及淋巴腺轉移，因原告有持續血尿及貧
    血現象，經與原告解釋病情及討論治療方式後，原告同意再
    次於93年1月2日接受經尿道內視鏡膀胱腫瘤切除手術，手術
    後將切除之腫瘤送病理化驗證實為膀胱癌復發，並安排骨頭
    掃描檢查並無轉移發現，確定為膀胱癌初期。
(二)因膀胱癌初期僅靠經尿道內視鏡膀胱腫瘤切除手術治療後，
    復發率可達百分之50以上，洪敦智主任與原告討論後，原告
    同意接受膀胱內藥物灌注治療以減少復發機率，原告於93年
    1月7日接受第1次膀胱藥物 (卡介苗)灌注後出院，原告出院
    後於93年1月14日、1月19日、1月26日3次回被告醫院門診接
    受膀胱藥物灌注治療共4次，未再定期回被告醫院完成6次標
    準療程，直至93年3月17日才再次回診，當時由醫師安排膀
    胱鏡檢查並無復發現象。
(三)有關原告抱怨視力不佳一事，據病歷記載原告於88年住院治
    療時即自述有老花眼及糖尿病史，原告於93年3月1日至被告
    醫院眼科門診經醫師診斷為原發性隅角開放性青光眼、老年
    性白內障、慢性結膜炎，經眼科醫師評估原告之原發性隅角
    開放性青光眼，起因於原告之眼球結構及加齡而慢慢形成，
    如係由藥物引起之青光眼，理論上應以急性青光眼來表現，
    且目前並無醫學文獻有明確記載原告所稱之化療藥物有足以
    造成原告失明或影響其視力等不良副作用之記載。被告醫院
    洪敦智主任係依據診斷所得結果，遵循正常程序予原告適切
    之治療處置，由於目前並無醫學文獻有明確記載原告所稱之
    化療藥物有足以造成原告失明或影響其視力等不良副作用之
    記載，洪敦智主任之治療過程並無任何過失之處，原告就其
    所稱洪敦智主任疑似使用藥物不當，導致原告右眼失明，顯
    有過失之情，並未舉證以實其說。
(四)原告雖又稱洪敦智主任未依醫師法第12條之1規定，將化學
    治療可能導致原告右眼失明之不良反應告知原告，而醫師法
    第12條之1之規定，亦係民法第184條第2項前段所稱之「違
    反保護他人之法律」。然如前所述，目前並無醫學文獻有明
    確記載原告所稱之化療藥物有足以造成原告失明或影響其視
    力等不良副作用之記載，在該等化學治療藥物並無原告所稱
    不良反應之情形下，洪敦智主任自無告知相關訊息之可能，
    亦無違反醫師法第12條之1之虞，且原告僅表示「醫師對於
    原告向伊反應接受化療後，開始出現右眼視力逐漸模糊之情
    形下，亦未積極採取防止原告右眼視力繼續惡化之措施，最
    後導致原告右眼失明，其間有相當因果關係」，完全未對所
    謂違反保護他人之法律與發生損害間是否存有因果關係加以
    論述，係屬因果關係之誤認，亦無可採。
(五)「不法侵害他人之身體、健康、名譽、自由、信用、隱私、
    貞操，或不法侵害其他人格法益而情節重大者，被害人雖非
    財產上之損害，亦得請求賠償相當之金額。」民法第195條
    第1項定有明文，準此，有關人格權遭到侵害而得請求慰撫
    金者，仍須以「不法侵害」及「情節重大」為前提要件，然
    如前述。被告醫院洪敦智主任於本案治療過程中並無任何不
    法侵害原告人格權之作為與不作為，原告亦未提出任何積極
    事證足資證明被告醫院或洪敦智主任有何不法侵害他人人格
    權之處，原告援引上開條項作為本件訴訟請求權之基礎，實
    屬於法無據。
三、本件不爭執事項：
(一)原告於88年間因血尿經被告醫院診斷結果為膀胱癌，並接受
    被告醫院經尿道內視鏡膀胱腫瘤切除手術，出院後於88年7
    月19日返診1次，並接受膀胱化學藥物灌注，嗣原告延至92
    年12月29日再次因血尿至被告醫院泌尿科洪敦智主任門診，
    經超音波及尿路攝影檢查，發現膀胱右壁有腫瘤，但確認未
    局部侵犯及淋巴腺轉移，因原告有持續血尿及貧血現象，原
    告同意再次於93年1月2日接受經尿道內視鏡膀胱腫瘤切除手
    術，手術後將切除之腫瘤送病理化驗證實為膀胱癌復發，並
    安排骨頭掃描檢查並無轉移發現，確定為膀胱癌初期。為避
    免膀胱癌復發，原告同意接受膀胱內藥物灌注治療以減少復
    發機率，原告於93年1月7日接受第1次膀胱藥物 (卡介苗)灌
    注後出院，原告出院後於93年1月14日、1 月19日、1月26日
    3次回被告醫院門診接受膀胱藥物灌注治療共4次。
(二)嗣原告之右眼視力模糊，經被告醫院眼科門診醫師於93年3
    月1日診斷為原發性隅角開放性青光眼、老年性白內障、慢
    性結膜炎。
四、本件之爭點為：原告於93年1月7日起開始在被告醫院接受膀
    胱藥物 (卡介苗)灌注化學治療迄今，被告醫院之主治醫師
    洪敦智主任就原
    告所提供之醫療及病況之處置，有無疏失？
    被告醫院之主治醫師洪敦智主任對於原告接受膀胱藥物 (卡
    介苗)灌注化學治療可能引起之眼睛失明等副作用，是否未
    依醫師法第12條之1之規定盡告知義務? 原告主張之右眼失
    明之損害與被告醫院之洪敦智主任之醫療疏失或違反前項告
    知義務有無因果關係？被告醫院如構成債務不履行或侵權行
    為，原告得請求之金額若干？查：(一)本件醫療糾紛經送行
    政院衛生署醫事審議委員會鑑定結果：「病人為膀胱移行上
    皮癌，A期且低分化，接受經尿道膀胱腫瘤切除手術後，後
    續治療採用膀胱內灌注卡介苗是否造成視力障礙，甚至失明
    ？於臨床經驗上使用卡介苗膀胱內灌注，尚無發生影響視力
    及造成失明之案例，經查醫學文獻，灌注此藥物副作用，包
    括泌尿系統發炎症狀、頻尿、排尿疼痛、急尿、發燒、噁心
    、嘔吐及倦怠等。比較嚴重且少見的副作用，是對卡介苗全
    身反應─發燒、肝、肺或其他器官的肉芽性發炎反應，甚且
    有敗血症之報告，至於眼部副作用 (虹膜炎、肉芽性絨毛視
    網膜炎)，只有在免疫系統缺乏病人有零星報告。據臨床經
    驗及文獻報告，洪醫師處置並無不當，當無疏失之處。」有
    行政院衛生署96年10月31日衛署醫字第0960215843號函附之
    行政院衛生署醫事審議委員會編號第0950400號函附鑑定書1
    份在卷為憑，足認被告醫院之洪敦智主任對於於原告接受經
    尿道膀胱腫瘤切除手術後，後續治療採用膀胱內灌注卡介苗
    ，以防復發之所為之醫療行為或處置並無疏失，已難認有何
    債務不履行或侵權行為之情事。(二)依據上開鑑定報告，依
    目前之臨床經驗及醫學文獻，既無採用膀胱內灌注卡介苗，
    會引發眼睛失明之副作用之案例，被告醫院之洪敦智主任當
    然無從據以告知原告採用膀胱內灌注卡介苗可能會引發眼睛
    失明，亦難認洪敦智主任有違反醫師法第12條之1之告知義
    務而有違反保護他人之法律之情事。(三)退而言之，縱認被
    告醫院之洪敦智主任對於原告接受經尿道膀胱腫瘤切除手術
    後，後續治療採用膀胱內灌注卡介苗，以防復發之所為之醫
    療行為有所疏失，且該醫療疏失與原告右眼失明間確有因果
    關係存在，然被告醫院之洪敦智主任係依據治療膀胱癌病患
    之醫療常規於實施切除膀胱腫瘤手術後，後續採用膀胱內灌
    注卡介苗化學治療，縱然因而導致原告右眼失明，其情節亦
    非屬重大 (本來癌症患者接受化學治療即是在生命之保全與
    身體之破壞間作一權衡、抉擇)，原告亦難依據民法第195
    條第1項前段之規定，請求非財產上之損害賠償。
五、承上所述，被告醫院之洪敦智主任執行醫療業務既無故意或
    過失，亦未違背醫師法第12條之1所規定之告知義務，即未
    符合債務不履行、侵權行為之要件，自無庸對原告負損害賠
    償責任。
六、從而，原告本於民法第184條第1項前段、第2項前段、第188
    條第1項、第195條第1項前段等侵權行為及民法第227條第1
    項、第227條之1等債務不履行規定之法律關係，請求被告醫
    院給付50萬元，及自起訴狀繕本送達翌日起至清償日止，按
    年息百分之5計算之利息，洵無理由，應予駁回。
七、原告受敗訴判決，其假執行之聲請即失所依據，應併予駁回
    。
八、本件事實已臻明確，原告以行政院衛生署醫事審議委員會之
    上開鑑定報告，並未就原告右眼失明是否係因接受膀胱內灌
    注卡介苗化學治療所致，亦即被告醫院為原告所採用膀胱內
    灌注卡介苗化學治療與原告右眼失明間有無因果關係予以認
    定為由，聲請本院就此部分函請行政院衛生署醫事審議委員
    會為補充鑑定，然如前所述，被告醫院洪敦智主任既無任何
    醫療疏失，亦未違背告知義務，此即與侵權行為之構成要件
    有違，則原告右眼失明與採用膀胱內灌注卡介苗化學治療間
    有無因果關係，即無審究之必要，故原告聲請補充鑑定，核
    無必要，併此敘明。
九、據上論結，本件原告之訴為無理由，依民事訴訟法第78條、
    第87條第1項，判決如主文。
中　　華　　民　　國　　96　　年　　12　　月　　17　　日
                  基隆簡易庭法  官  徐世禎
以上正本係照原本作成。
對於本件判決如有不服，應於收受送達後20日內向本院提出上訴
書狀，上訴於本院合議庭，並按他造當事人之人數附具繕本。
中　　華　　民　　國　　96　　年　　12　　月　　17　　日
                            書記官  賴敏慧
